ACORDAO-COMPLETO-2375754

ACÓRDÃO 360/2020 ATA 5/2020 - PLENÁRIO

VISTOS, relatados e discutidos estes autos em que se aprecia recurso de revisão interposto por Sheila Promoções, Eventos e Serviços Eireli - ME contra o Acórdão 1830/2015-TCU-Primeira Câmara, retificado pelo Acórdão 2953/2015-TCU-Primeira Câmara, por meio do qual o Tribunal julgou irregulares suas contas, imputou-lhe débito e aplicou-lhe multa,
ACORDAM os Ministros do Tribunal de Contas da União, reunidos em Sessão do Plenário, diante das razões expostas pelo Relator, em:
9.1. com fundamento nos arts. 32, inciso III, e 35, inciso III, da Lei 8.443/1992, conhecer e negar provimento ao presente recurso de revisão;
9.2. dar ciência deste acórdão à recorrente.

Recurso de revisão interposto contra acórdão que julgou irregulares as contas da recorrente, imputou-lhe débito e aplicou-lhe multa, em razão da não comprovação de despesas no âmbito de convênio destinado à realização do evento intitulado "9º Forró Massa".

Fundação de Cultura, Assistência Social e Saúde da Paraíba (07.630.669/0001-06).

3. Recorrente: Sheila Promoções, Eventos e Serviços Eireli - ME (07.476.459/0001-05).

13.1. Ministros presentes: Ana Arraes (na Presidência), Walton Alencar Rodrigues, Augusto Nardes, Raimundo Carreiro e Bruno Dantas (Relator).
13.2. Ministros-Substitutos convocados: Marcos Bemquerer Costa e André Luís de Carvalho.
13.3. Ministro-Substituto presente: Augusto Sherman Cavalcanti.

BRUNO DANTAS

Ministro José Mucio Monteiro.

Cuidam os autos de recurso de revisão interposto por Sheila Promoções, Eventos e Serviços Eireli - ME (peça 122) contra o Acórdão 1830/2015-TCU-Primeira Câmara, retificado pelo Acórdão 2953/2015-TCU-Primeira Câmara, por meio do qual este Tribunal julgou irregulares suas contas, imputou-lhe débito e aplicou-lhe multa.
A tomada de contas especial que deu origem a estes autos foi instaurada pelo Ministério do Turismo em razão da impugnação total de despesas do Convênio 201/2009 (Siafi 703309) firmado com a Fundação de Cultura, Assistência Social e Saúde da Paraíba, tendo como objeto a promoção e o incentivo ao turismo no município de Massaranduba/PB, por meio do apoio à realização do evento intitulado "9º Forró Massa".
A deliberação recorrida apresentou o seguinte teor:
"9.1. julgar regulares as contas da empresa José de Anchieta Martins - ME, com quitação plena;
9.2. julgar irregulares as contas de Márcio de Lima Rodrigues, da Fundação de Cultura, Assistência Social e Saúde da Paraíba e da empresa Sheila Ricarte Martins - ME, condenando-os solidariamente ao pagamento da quantia a seguir especificada, com a fixação do prazo de 15 (quinze) dias, a contar da notificação, para comprovarem, perante o Tribunal, o recolhimento das dívidas aos cofres do Tesouro Nacional, atualizadas monetariamente e acrescidas dos juros de mora, calculados a partir da data discriminada até a do recolhimento, na forma prevista na legislação em vigor: 
	Valor Histórico (R$) 
	Data de Ocorrência

	36.714,28
	26/5/2009

9.3. aplicar a Márcio de Lima Rodrigues, à Fundação de Cultura, Assistência Social e Saúde da Paraíba e à empresa Sheila Ricarte Martins - ME multas individuais nos valores de R$ 4.000,00 (quatro mil reais) , com fundamento no art. 57 da Lei 8.443/1992, fixando-lhes o prazo de 15 (quinze) dias, a contar das notificações, para que comprovem, perante o Tribunal, o recolhimento das dívidas aos cofres do Tesouro Nacional, atualizadas monetariamente desde a data do presente acórdão até a do efetivo recolhimento, se forem pagas após o vencimento, na forma da legislação em vigor;
9.4. aplicar a Márcio de Lima Rodrigues multa no valor de R$ 5.000,00 (cinco mil reais) , com fundamento no art. 58, inciso II, da Lei 8.443/1992, fixando-lhe o prazo de 15 (quinze) dias, a contar da notificação, para que comprove, perante o Tribunal, o recolhimento da dívida aos cofres do Tesouro Nacional, atualizada monetariamente desde a data do presente acórdão até a do efetivo recolhimento, se for paga após o vencimento, na forma da legislação em vigor;
9.5. autorizar a cobrança judicial das dívidas, caso não atendidas as notificações;
9.6. encaminhar cópia deste acórdão, bem como do relatório e voto que o fundamentam, à Procuradoria da República no Estado da Paraíba, para as medidas que julgar cabíveis."
O processamento do recurso foi admitido, porquanto preenchidos os requisitos previstos no art. 32, inciso III, e 35, inciso III, da Lei 8.443/1992, já que foram juntados documentos novos que poderiam ter eficácia sobre o julgamento de mérito proferido. Entretanto, não foi concedido efeito suspensivo, ante a falta de amparo normativo (peça 128) .
Instruído o presente feito, faço reproduzir, com os ajustes que julgo pertinentes, o exame técnico e o encaminhamento oferecidos pela Secretaria de Recursos deste Tribunal (peça 129) , que contou com a anuência do diretor da unidade (peça 130) e do Ministério Público junto ao TCU (peça 131) :
"HISTÓRICO
3. O presente processo cuidou originalmente de Tomada de Contas Especial - TCE instaurada pela Coordenação de Contabilidade do Ministério do Turismo - MTur, em desfavor de Márcio de Lima Rodrigues, responsável pela Fundação de Cultura, Assistência Social e Saúde da Paraíba, uma entidade privada sem fins lucrativos.
4. O motivo para a instauração das contas foi a impugnação total das despesas do Convênio-MTur 201/2009 (Siafi 703309) , firmado entre o MTur e a supracitada fundação (peça 1, p. 85-117) , em vista da não apresentação de documentos complementares requisitados pelo ministério a fim de comprovar a execução integral do objeto conveniado.
5. O objeto do ajuste foi a promoção e o incentivo ao turismo no município de Massaranduba/PB, por meio do apoio à realização do evento '9º Forró Massa', o valor pactuado foi de R$ 315.000,00 - sendo R$ 300.000,00 a cargo do ministério concedente -, e o convênio vigeu de 7/5 a 25/7/2009 (peça 1, p. 135) .
6. A prestação de contas (peça 1, p. 143-317) não foi aprovada em razão da falta de elementos comprobatórios da integralidade das despesas, como visto. Instauradas as contas especiais, o Relatório de TCE 357/2011 (peça 1, p. 379-389) bem como o Relatório de TCE Complementar 656/2012 (peça 1, p. 471-475) concluíram pela responsabilidade de Márcio de Lima, correspondendo ao valor total transferido à fundação convenente.
7. No âmbito do TCU foram realizadas as citações de Márcio de Lima, da fundação por ele dirigida e das empresas Anchieta, Promoções, Eventos e Serviços EIRELI - ME e Sheila Promoções, Eventos e Serviços EIRELI - ME, contratadas pela convenente para a efetiva execução do Convênio-MTur 201/2009 (peças 7-16, 34-39 e 46-48) . As alegações de defesa (peças 17-23, 40 e 41) foram analisadas pela Secex/PB (peças 43-45) , cuja proposta de mérito foi quase integralmente referendada pelo Ministério Público/TCU (peça 49) e pelo relator a quo  (peças 51-52) , sendo finalmente proferido o Acórdão 1830/2015-TCU-Primeira Câmara ora recorrido.
8. Em relação à empresa recorrente, o débito imputado diz respeito à não comprovação da entrega de alguns itens objeto do Contrato 01C01/2009, firmado com a fundação supra (peça 1, p. 295-299) , e definidos na licitação Convite 01/2009 (peça 1, p. 211-293) , realizada pela própria fundação a fim de executar o Convênio-MTur 201/2009, quais sejam: (a) fixação de outdoors (valor original de R$ 10.400,00) , (b) inserção de anúncios em rádios locais (R$ 10.000,00) e (c) em emissoras de TV (R$ 18.600,00) . O valor do débito considerou a proporção entre recursos federais transferidos e a contrapartida da convenente.
EXAME DE ADMISSIBILIDADE
9. Em exame preliminar de admissibilidade esta secretaria propôs conhecer o recurso de Sheila Promoções, Eventos e Serviços EIRELI - ME (peças 125-126) , sem a atribuição de efeito suspensivo ao Acórdão 1830/2015-TCU-Primeira Câmara, o que foi ratificado por Despacho do Ministro Bruno Dantas Nascimento (peça 128) .
EXAME DE MÉRITO
10. Delimitação do recurso
10.1. Constitui objeto do recurso de Sheila Promoções, Eventos e Serviços EIRELI - ME definir se a empresa executou todos os serviços objeto do Contrato 01C01/2009, firmado com a Fundação de Cultura, Assistência Social e Saúde da Paraíba.
10.2. Da execução dos serviços
10.2.1. A recorrente argumenta que todos os serviços objeto do contrato que firmou com a Fundação de Cultura, Assistência Social e Saúde da Paraíba foram devidamente realizados, inclusive a fixação de treze outdoors e a inserção de anúncios em rádios e emissoras de TV, sendo esses os três itens que ensejaram o débito que lhe foi imputado pelo acórdão recorrido.
10.2.2. Afirma que a documentação comprobatória que junta aos autos tem data da época dos fatos, e somente agora conseguiu obtê-la com as empresas que prestaram os serviços. Os comprovantes que a recorrente intitula como 'novos' se referem a: (a) inserção de propaganda no rádio (peça 122, p. 16) ; (b) inserção de propaganda na TV (p. 17) ; (c) fixação de outdoors (p. 18) e (d) acervo fotográfico dos outdoors (p. 19-31) .
Análise
10.2.3. A Sheila Promoções, Eventos e Serviços EIRELI - ME foi vencedora do Convite 01/2009, promovido pela Fundação de Cultura Assistencial Social e Saúde da Paraíba. O edital do certame (peça 1, 225-231) bem como o Contrato 01C01/2009 firmado entre as partes (peça 1, p. 295-299) não especificam a forma como a contratada deveria comprovar a execução dos serviços.
10.2.4. Por sua vez, o Convênio 703309/2009 detalha a forma da prestação de contas a ser apresentada pela fundação ao MTur (peça 1, p. 109) , embora vários dispositivos desse instrumento de ajuste tenham sido apontados no ofício citatório encaminhado à recorrente como havendo sido violados (peça 10) .
10.2.5. Assim, dentre aqueles mais afetos à empresa que ora recorre, a Cláusula Décima Terceira, Parágrafo Segundo, alínea 'e', trata das faturas, recibos, notas fiscais e outros documentos comprobatórios de despesa, enquanto a alínea 'g' alude à 'cópia do comprovante de veiculação e fotografia com o endereço do anúncio em outdoor, frontlight ou luminoso, se for o caso', e a alínea 'i', por sua vez, se refere 'à cópia do anúncio em vídeos, cd´s, dvd´s, entre outros, e, ainda comprovante de veiculação dos anúncios em rádios, tv, jornais, revistas ou catálogos, se for o caso'. Assim, a alínea 'g' seria a que melhor se aplica ao item relativo aos outdoors, enquanto a alínea 'i' se amolda aos itens dos anúncios em rádio e tv que cabiam à recorrente providenciar.
10.2.6. Os demais dispositivos do termo de convênio anotados no ofício citatório encaminhado à Sheila Promoções, Eventos e Serviços EIRELI - ME não dizem respeito, a nosso ver, àquela empresa, mesmo que indiretamente (peça 10) . Por exemplo, a alínea 'n', do inciso II, da Cláusula Terceira se refere à obrigação de prestar contas e, no caso, destina-se à Fundação de Cultura Assistencial Social e Saúde da Paraíba e, não, à recorrente. Por sua vez, a alínea 'a', do Parágrafo Segundo, da Cláusula Décima Terceira, trata da apresentação de extrato bancário com a movimentação dos recursos do convênio, sob responsabilidade exclusiva da fundação convenente.
10.2.7. Nesse passo, há que se analisar a documentação comprobatória trazida pela recorrente, sopesando-a com os princípios da razoabilidade e proporcionalidade, pois a rigor a empresa não é parte do Convênio 201/2009. Ainda, há o fato de que restou comprovada a realização do evento '9º Forro Massa', conforme filmagem produzida pela própria recorrente (peça 43, itens 7, 7.1, 7.2 e 7.3) .
10.2.8. Feitas essas considerações, tem-se que o edital do Convite 01/2009 (anexo II) , bem como a proposta comercial da Sheila Promoções, Eventos e Serviços EIRELI - ME, contém os itens de despesa então licitados (peça 1, p. 233 e 275) . As quantidades dos itens de serviço licitados conferem com o Plano de Trabalho do Convênio-MTur 201/2009, extraído do Sistema de Gestão de Convênios e Contratos de Repasse - Siconv (modo 'Acesso Livre') , e juntado à peça 129 dos autos. Registra-se, nesse ponto, que a estimativa de preço global inserta pela fundação no Convite 01/2009 montou a R$ 59.250,00, enquanto a proposta da licitante vencedora, e ora recorrente, coincidiu exatamente com os valores para cada item de serviço propostos no plano de trabalho apresentado pela fundação ao MTur, configurando eventual indicativo de direcionamento da licitação.
10.2.9. Passando aos itens de despesa que compuseram o débito calculado nesse processo, constata-se que a relação de locais onde os outdoors haveriam sido instalados já constara das alegações de defesa da empresa recorrente (peça 40, p. 120) . Nota-se que o total de localidades em que as placas/outdoors teriam sido fixadas excede os treze previstos, segundo a declaração da Fagra Propaganda e Eventos Ltda. que os confeccionou (peça 122, p. 18) . O fato poderia ser compreendido como positivo para o evento apoiado pelo MTur, entretanto, lança dúvidas sobre o real valor de cada outdoor. Em adição, s.m.j., algumas das quatorze fotos (peça 122, p. 19-32) seriam repetidas, conforme páginas 19 e 21, 26 e 27, além de 30 e 31.
10.2.10. Em vista dessas considerações, entende-se não restar satisfatoriamente comprovada a correção desse item de despesa. Assim, apesar de as fotos de outdoors trazidas aos autos serem aceitáveis para a finalidade de comprovação dessa despesa, ressalve-se que a possível comprovação diria respeito apenas à execução física. Observa-se que não foi requisitada à recorrente - quando de sua citação - expressamente a apresentação da nota fiscal e/ou recibo emitidos pela empresa que efetivamente prestou o serviço, no caso, a Fraga Propaganda e Eventos Ltda. Porém, a apresentação dessas espécies de documentos é o que em regra se espera para a comprovação financeira da execução da despesa, o que acabou por não ocorrer.
10.2.11. Em relação aos anúncios em TV, seriam vinte inserções na TV Borborema e vinte e uma na TV Paraíba. A recorrente trouxe aos autos tão somente declaração daquela primeira empresa, constando respectivas datas e horários das vinte inserções previstas. Ocorre que o documento informa como cliente a prefeitura de Massaranduba, ensejando dúvidas sobre o real contratante do serviço e, por consequência, a origem dos recursos empregados em seu pagamento. Por essa razão opta-se por não acatar o documento como comprobatório - ainda que parcialmente, pois nada foi trazido relativamente à TV Paraíba - da despesa em tela. A ausência de nota fiscal emitida pela empresa televisiva contribui para essa conclusão.
10.2.12. Por fim, em relação aos anúncios em rádios, foram previstas cem inserções nas Rádios Cidade, Campina, Correio e Caturité, num total de quatrocentas inserções. A recorrente trouxe aos autos tão somente declaração da Rádio Campina, de 21/10/2016, informando a veiculação de vinte e cinco inserções entre 6 e 10/5/2009 (peça 122, p. 16) , entretanto, assim como verificado em relação aos anúncios em TV, há menção no documento à prefeitura municipal, não sendo possível concluir com mínima segurança acerca da correção da despesa, aqui também cabendo considerar a ausência de nota fiscal emitida pela rádio.
CONCLUSÃO
11. Das análises anteriores, conclui-se que:
a) não foi satisfatoriamente comprovada a execução dos serviços contratados à recorrente Sheila Promoções, Eventos e Serviços EIRELI - ME;
b) a despesa com outdoors poderia ser considerada comprovada exclusivamente sob o aspecto da execução física, em vista das fotos trazidas aos autos e se considerados os princípios da razoabilidade e proporcionalidade, entretanto, deixa-se de acatá-la por ausência de sua comprovação financeira
DA PROPOSTA DE ENCAMINHAMENTO
12. Ante o exposto, submete-se à consideração superior a presente análise do recurso de reconsideração interposto por Sheila Promoções, Eventos e Serviços EIRELI - ME contra o Acórdão 1830/2015-TCU-Primeira Câmara propondo-se, com fundamento nos artigos 32, inciso III, e 35, da Lei 8.443/1992, e artigo 288, do RI/TCU:
a) conhecer do recurso e, no mérito, negar-lhe provimento;
b) dar conhecimento da decisão que vier a ser proferida à recorrente e demais interessados."
	É o relatório.

Alberto Jorge Santos Lima Carvalho (11.106/OAB-PB), representando Sheila Promoções, Eventos e Serviços Eireli -ME.

Subprocurador-Geral Paulo Soares Bugarin.

TOMADA DE CONTAS ESPECIAL. CONVÊNIO 201/2009 CELEBRADO COM O MINISTÉRIO DO TURISMO PARA REALIZAÇÃO DO EVENTO "9º FORRÓ MASSA". CITAÇÕES E AUDIÊNCIA. RAZÕES DE JUSTIFICATIVA REJEITADAS. ALEGAÇÕES DE DEFESA PARCIALMENTE ACOLHIDAS. CONTAS IRREGULARES. DÉBITO E MULTAS. RECURSO DE REVISÃO. DOCUMENTOS INCAPAZES DE COMPROVAR O NEXO DE CAUSALIDADE ENTRE OS RECURSOS FEDERAIS TRANSFERIDOS E O OBJETO CONVENIADO. ARGUMENTOS INSUFICIENTES PARA REFORMA DO JULGADO. CONHECIMENTO E NÃO PROVIMENTO.

TOMADA DE CONTAS ESPECIAL (TCE)

Secretaria de Recursos (Serur); Secretaria de Controle Externo de Tomada de Contas Especial (SecexTCE).

Em julgamento recurso de revisão interposto por Sheila Promoções, Eventos e Serviços Eireli - ME (peça 122) contra o Acórdão 1830/2015-TCU-Primeira Câmara, retificado pelo Acórdão 2953/2015-TCU-Primeira Câmara, por meio do qual este Tribunal julgou irregulares suas contas, imputou-lhe débito de R$ 36.714,28 e aplicou-lhe multa R$ 4.000,00.
Nesta oportunidade, a recorrente alega que os serviços teriam sido regularmente prestados, porém a recorrente deixou de juntar documentos comprobatórios à época da sua defesa nos autos, os quais somente agora teriam sido recuperados nos arquivos das empresas que realizaram as propagandas. Os comprovantes (peça 122, p. 16-31) , que a recorrente intitula como novos, se referem a: (i) inserção de propaganda no rádio; (ii) inserção de propaganda na TV; (iii) fixação de outdoors; e (iv) acervo fotográfico dos outdoors.
Após examinar as razões recursais, a Secretaria de Recursos concluiu que não foram trazidos elementos suficientes para desconstituir a deliberação recorrida, razão pela qual, com a concordância do Ministério Público junto ao TCU, propõe o conhecimento e o não provimento do apelo recursal.
Preliminarmente, ratifico o despacho exarado no sentido de que o presente recurso merece ser conhecido, porquanto preenche os requisitos de admissibilidade previstos nos arts. 32, inciso III, e 35, inciso III, da Lei 8.443/1992.
Quanto ao mérito, concordo com a análise empreendida pela secretaria especializada, transcrita no relatório precedente, a qual enfrentou e afastou com propriedade cada um dos argumentos apresentados pela recorrente, razão pela qual incorporo seus fundamentos às minhas razões de decidir, sem prejuízo das seguintes considerações.
A principal razão para não se acolherem os novos documentos apresentados como elementos hábeis a comprovar a regular aplicação dos recursos públicos é a impossibilidade de estabelecer o nexo de causalidade entre os recursos repassados por meio do convênio e os serviços prestados.
Veja-se que, tanto o comprovante de inserções na Rádio Campina (peça 122, p. 16) como o comprovante de exibições da TV Borborema (peça 122, p. 17) indicam como cliente a Prefeitura Municipal de Massaranduba. Assim, não há como determinar que os recursos oriundos do Convênio 201/2009, que foram pagos à empresa Sheila Promoções, Eventos e Serviços, tenham sido utilizados para a realização das propagandas do evento.
A situação torna-se mais flagrante quando se analisam os documentos relativos à fixação de outdoors (peça 122, p. 18) . A relação dos locais onde teriam sido instalados os painéis foi fornecida pela empresa Fagra Propaganda e Eventos Ltda.. Ocorre que esse documento já constava dos autos, acompanhado de nota de empenho, recibo e nota fiscal, todos em nome da Prefeitura Municipal de Massaranduba (peça 18, p. 42-45) , indicando com clareza inquestionável que esse serviço foi pago com recursos do município.
Acerca dessa situação, a jurisprudência deste Tribunal é pacífica no sentido de que a simples realização do objeto não é suficiente para garantir a regularidade das contas, sendo essencial que seja comprovado o nexo de causalidade entre os recursos federais transferidos e o objeto conveniado. Portanto, os documentos apresentados não podem ser admitidos como comprovantes da aplicação dos recursos repassados por meio do Convênio 201/2009.
Sendo assim, ante a ausência de elementos capazes de alterar o juízo anteriormente formulado, não é possível desconstituir o julgado, como pretende a recorrente.
Feitas essas considerações, entendo que se deve negar provimento ao presente recurso, mantendo-se inalterada a deliberação ora combatida.
	Ante o exposto, voto por que o Tribunal adote o Acórdão que ora submeto à deliberação deste Colegiado.
TCU, Sala das Sessões Ministro Luciano Brandão Alves de Souza, em 19 de fevereiro de 2020.
Ministro BRUNO DANTAS 
Relator